臺灣高雄地方法院刑事判決　　　　　　　96年度訴字第1492號
公　訴　人　臺灣高雄地方法院檢察署檢察官
被　　　告　丙○○
　　　　　　乙○○
　　　　　　己○○
上三人共同
選任辯護人　黃東璧律師
上列被告等因妨害自由等案件，經檢察官提起公訴（96年度偵字
第2581號），本院判決如下：
    主  文
丙○○共同犯剝奪他人行動自由罪，累犯，處有期徒刑拾月，減
為有期徒刑伍月，如易科罰金，以新臺幣壹仟元折算壹日。
丙○○被訴傷害部分，公訴不受理。
乙○○共同犯剝奪他人行動自由罪，處有期徒刑捌月，減為有期
徒刑肆月，如易科罰金，以新臺幣壹仟元折算壹日。
己○○共同犯剝奪他人行動自由罪，累犯，處有期徒刑陸月，減
為有期徒刑參月，如易科罰金，以新臺幣壹仟元折算壹日。
    事  實
一、丙○○前於民國91年間因偽造文書等案件，經臺灣嘉義地方
    法院以91年度交簡字第223 號判決判處有期徒刑3 月確定，
    甫於91年3 月21日易科罰金執行完畢；己○○於95年間因公
    共危險案件，經本院以95年度交簡字第1297號判決判處有期
    徒刑3 月確定，甫於95年7 月26日易科罰金執行完畢。詎均
    不知悔改，緣丙○○於95年11月10日受甲○○委託，代向戊○○催討新臺幣（下同）18萬元之債務，並約定以實際收回
    金額之3 成為報酬。96年1 月7 日15、16時許，丙○○與乙○○發現戊○○所有之車牌號碼8466-ME 自用小客車停放於
    高雄市新興區○○○路與復興一路口之停車場，丙○○旋即
    通知己○○到該停車場，擬共同向戊○○索討債務。嗣戊○○於同日17時許至該停車場取車時，丙○○、乙○○、己○○竟共同基於妨害自由之犯意聯絡，3 人將戊○○圍住，強
    迫其打開車門，將戊○○押入該車內。丙○○另基於傷害之
    犯意，徒手毆打戊○○頭部，致其受有頭皮紅腫之傷害（傷
    害部分業據撤回告訴）。乙○○並強行取走該車鑰匙及遙控
    器，不讓其離去，共同以此方式剝奪戊○○之行動自由，丙○○並脅迫戊○○於丙○○所繕寫之保管條上簽名，強迫戊○○將該車讓由渠等保管作為償債擔保，戊○○迫於無奈，
    遂於該保管條上簽名，丙○○等人迨同日20時許始讓其下車
    離去，並由乙○○將該車開走。
二、案經戊○○訴由高雄市政府警察局新興分局報請臺灣高雄地
    方法院檢察署檢察官偵查起訴。
    理  由
壹、程序部分
一、按被告以外之人（包括證人、鑑定人、告訴人、被害人及共
    同被告等）於審判外之言詞或書面陳述，除法律有規定者外
    ，不得作為證據；又被告以外之人於審判外之陳述，雖不符
    刑事訴訟法第159 條之1 至第159 條之4 之規定，而經當事
    人於審判程序同意作為證據，法院審酌該言詞陳述或書面陳
    述作成時之情況，認為適當者，亦得為證據，刑事訴訟法第
    159 條第1 項、第159 條之5 定有明文。本判決所引用各項
    證據之證據能力除戊○○於警詢中之陳述外（詳後述），本
    件檢察官、被告及辯護人就本判決所引用各項證據均明示同
    意有證據能力（見審理卷第30頁），本院認具傳聞證據性質
    之證據，並無任何違法取證之不適當情形，以之作為證據係
    屬適當，自得採為認定事實之證據。
二、次按被告以外之人於檢察事務官、司法警察官或司法警察調
    查中所為之陳述，與審判中不符時，其先前之陳述具有較可
    信之特別情況，且為證明犯罪事實存否所必要者，得為證據
    ，刑事訴訟法第159 條之2 定有明文。依上開規定，被告以
    外之人於審判外之陳述例外地具有證據能力之要件為：(一)被
    告以外之人於檢察事務官、司法警察官或司法警察調查中所
    為之陳述。(二)該陳述與審判中之陳述不符，而所謂「前後陳
    述不符」之要件，應就前後階段之陳述進行整體判斷，以決
    定其間是否具有實質性差異，惟無須針對全部陳述作比較，
    陳述之一部分有不符，亦屬之。(三)該陳述具有較可信之特別
    情況。(四)該陳述須為證明犯罪事實存否所必要。經查：戊○○於警詢時之供述符合上開(一)(二)之要件，且其供述之內容，
    亦為證明本件犯罪事實存否所必要，而上開(三)所謂的「較可
    信之特別情況」應係指先前陳述之背景具有特別情況，而使
    其較審判中之陳述為可信時，即例外地賦予證據能力。至於
    先前陳述之背景是否具有特別情況，則需斟酌個案不同之情
    形具體認定之。本院認應依據陳述人於警詢及本院審理所為
    陳述時之「外部情況」，即須依據陳述人之觀察、記憶、表
    達是否正確，及陳述人有無虛偽陳述之動機而加以綜合決定
    陳述人於警詢或本院審理所為陳述何者較具有可信性決定之
    。據此，本院審酌：戊○○於案發後之96 年1月7 日20時至
    22時許旋即前往警局報案，96年1 月9 日正式製作警詢筆錄
    ，業據證人即受理本件報案員警庚○○證述在案（見審理卷
    第207 頁），其於警詢中陳述，距事發時間較相近，記憶應
    較為清晰，且該警詢筆錄內容所呈顯之表達亦屬明晰，客觀
    上應具有較可信之特別情況，且為證明犯罪事實存否所必要
    ，依上揭規定，其於警詢中之證言自有證據能力。
貳、實體部分
一、有罪部分
  (一)訊據被告丙○○、乙○○、己○○固不否認丙○○受甲○○
    委託向戊○○索取18萬元債務，戊○○並於上揭時地將其所
    有之該車讓由渠等保管作為償債擔保，並在丙○○所繕寫之
    該保管條上簽名，然均否認有何剝奪他人行動自由之犯行，
    丙○○辯稱：95年9 月9 日曾與戊○○協商過債務，戊○○
    同意每月攤還1 萬元，卻事後後悔，避不見面。當天與乙○○在上揭時地發現戊○○之該車，就在該處等待戊○○，嗣
    戊○○出現後，乃邀請渠等到該車上協商債務，並自己打開
    車門坐上駕駛座，渠等跟著上車協商，協調20幾分鐘，都很
    平和，戊○○同意一個月還1 萬元，但伊認為這樣沒有保障
    ，戊○○就同意以車子作擔保，伊乃要求戊○○寫保管條，
    戊○○說不會寫，伊就應戊○○要求寫完保管條後讓他簽名
    ，渠等並未限制戊○○行動自由，談好之後，戊○○才交出
    該車鑰匙云云；乙○○辯稱：當天丙○○出示戊○○借據後
    ，戊○○陳稱因認識停車場管理員，讓管理員聽到不好意思
    ，乃主動邀請渠等到車上協商債務，戊○○主動拿鑰匙開車
    門讓渠等進入車內，並自己坐在駕駛座，還發動車子開冷氣
    ，渠等與戊○○協調債務過程很平和云云；己○○則辯稱：
    當天是丙○○打電話給伊，伊於19時許到達該停車場，丙○○才告知與本件債務之情。戊○○自己開車門上車，自己說
    要把車子當作擔保，丙○○說戊○○前曾協商後避不見面，
    才要求戊○○寫保管條，戊○○隔天才去報案，應該是為了
    逃避債務才告渠等云云，共同辯護人則以：當天丙○○與乙○○是巧遇戊○○，既是巧遇，被告等人似不需以強盜、或
    妨害戊○○自由之方式索取債務，且當時的協商經過一段時
    間，戊○○並沒有馬上報案，而是先到阮綜合醫院取得診斷
    證明書，才去報案，又該保管條上記載「…本人簽署此保管
    條完全在自由意識下簽署…」，況案發地點為收費停車場，
    現場有管理員，雙方於債務協商後亦互留電話以供後續聯絡
    之用，足徵雙方係以平和方式協商債務等語，為被告等辯護
    。經查：
  1.證人戊○○證稱：我於96年1 月7 日15時許將車牌號碼8466
    -ME 自用小客車停在七賢一路與復興一路停車場內，該停車
    場約可停1 百多輛車子，停車場旁邊沒有路燈，停車場很暗
    ，管理員在管理室，看不到後面的停車場。同日19時許要至
    該停車場取車時，被告等人把我叫住，丙○○很生氣的說他
    等我很久，叫我進去車子裡面談，我說在外面講就好，被告
    等人要我到車內談，並脅迫我開車門，我雖不願意，但迫於
    無奈，就開車門讓他們進去，被告等人就押我進入該車。我
    坐駕駛座、乙○○坐我旁邊，丙○○坐我後面，丙○○在車
    內出拳打我右前額，乙○○將我的汽車鑰匙、遙控器搶走。
    丙○○拿出保管條在車上寫，我迫於無奈才簽立該保管條給
    他們，我簽完保管條，乙○○就趕我下車，並開走車子。當
    天我打電話給丙○○，要請他將車子還給我等語明確（見警
    卷第13頁至第15頁、偵卷第21頁至第22頁、本院卷第128 頁
    至第137 頁），並有搜索扣押筆錄、扣押物品目錄表、贓物
    認領保管單、照片6 張、委任書、保管條1 紙、本票影本6
    紙、阮綜合醫院驗傷診斷書為證，其所為之證詞應堪採信。
  2.證人庚○○即受理本件報案員警證稱：戊○○於96年1 月7
    日約20時至22時間來派出所報強盜案，說車子被搶走，及被
    告共同妨害自由，我是受理該案件的承辦人員，我告訴他因
    有寫汽車轉讓書給對方，比較像是債務關係，他說他有受傷
    ，我問他是否有驗傷單，並告知如要正式提告刑事案件，我
    需要先調查，做初步訪談，當天沒有製作筆錄。隔天晚上甲○○來派出所，陳述說委任被告其中一位處理債務關係，後
    來我們根據甲○○的陳述查獲被告3 人，戊○○堅持要提告
    ，所以96年1 月9 日戊○○才正式製作筆錄及受理報案三聯
    單等語明確（見審理卷第206 頁至第208 頁），經核與戊○○陳述之情節大致相符。此外，復有高雄市警察局新興分局
    之公文交辦單及受理刑事案件報案三聯單各1 紙在卷可佐，
    則戊○○確實於案發當日即前往警局報案，被告等人辯稱戊○○於案發後2 天才至警局報警，而有違反常理之處，尚難
    憑採。
  3.被告等人雖均辯稱係以平和方式協商債務，然證人甲○○證
    稱：95年9 月9 日曾由丙○○陪同與戊○○在高更大廈協商
    債務，戊○○允諾於95年10月開始每月償還5 萬元，但是都
    未依約履行，後來有簽委託書委託丙○○去向戊○○收債，
    並同意事成之後給丙○○3 成酬勞，委託書上寫的很清楚，
    要丙○○以平和方式處理，不要惹事。案發當時我在宜蘭，
    戊○○打電話給我，我告知他等我回來再處理等語（見審理
    卷第138 頁至第139 頁），則戊○○既於95年9 月曾承諾每
    月還款，然未依約履行避不見面，嗣於上開時地為被告等人
    遇見，戊○○為躲避債務，理應對被告等人避之猶恐不及，
    豈有主動邀請被告等人上車協商之理；再者，若戊○○確係
    與被告等人和平協商債務，並自願以該車供作償債之擔保，
    又何須於是日20時24分許（即甫協商債務後）立即電丙○○
    （見審理卷第147 頁）、甲○○；又該保管條既為丙○○所
    繕寫，其上記載「完全在自由意識下簽署」等文字，亦無法
    為被告等人有利之認定；另本件18萬元債務之債權人為甲○○，並非被告等人，被告等人自無權以該民事債權為和解條
    件與戊○○洽談本件刑事案件之和解事宜。依上，被告所辯
    顯係卸責之詞，不足憑採。
  4.本件事證明確，被告等人犯行均堪認定，應予依法論科。
  (二)按刑法強盜罪之構成，以其所實施之強暴、脅迫，已達於使
    人不能抗拒之程度為必要，倘其取物手段雖屬不法，而尚未
    使人至於不能抗拒者，縱觸犯他種罪名，尚難以強盜罪論擬
    （最高法院29年上字第3006號判例參照）。又此之所謂不能
    抗拒，係指客觀上足使被害人喪失意思自由，並達於不能抗
    拒之程度而言（最高法院87年臺上字第3064號判決參照）。
    查被告等人之上開犯行，並無持任何武器抵住戊○○致使其
    不能抗拒之情狀，戊○○因迫於無奈而簽立該保管條，亦為
    其於警詢及偵查中所自承，準此，就客觀情形判斷，戊○○
    於簽立保管條時，身體上或精神上並非處於不能或顯難抗拒
    之程度，而係其主觀上懾於被告等人之威嚇，擔心如不簽立
    恐將遭報復，是其簽立保管條予被告等人與否，尚可依其自
    由意思決定，並非完全遭到壓制，而無法反抗，本件公訴人
    認被告等人之上揭犯行構成刑法第330 條第1 項之強盜罪，
    尚有未洽。
  (三)另按刑法第302 條第1 項、第304 條第1 項及第305 條之罪
    所保護之法益均為人之行動自由，罪質相同，而第302 條第
    1 項之法定刑較其他2 罪為重，且處罰之範圍包括私行拘禁
    及其他非法方法剝奪人之行動自由，所謂非法方法包括強暴
    、脅迫、恐嚇等情事在內，如其目的在使人行無義務之事，
    或妨害人行使權利，則此項使人行無義務之事，或妨害人行
    使權利，應為剝奪人行動自由之高度行為所吸收，逕依刑法
    第302 條第1 項論罪，又在剝奪人之行動自由中，如並有恐
    嚇危害安全行為，自屬包含於妨害行動自由之同一意念之中
    ，而視為剝奪行動自由之部分行為（最高法院82年度臺上字
    第1670號、第2554號判決參照）。被告等人在車上強押戊○○剝奪其行動自由之繼續中，脅迫戊○○簽立保管條，使戊○○行無義務之事，自屬包括於刑法第302 條第1 項之以非
    法方法剝奪他人行動自由之同一意念之中，僅應依刑法第30
    2 條第1 項論處。
  (四)核被告等人所為，均係犯刑法第302 條第1 項之以非法方法
    剝奪他人行動自由罪。被告等人就上開剝奪他人行動自由之
    犯行，有犯意聯絡，行為分擔，均為共同正犯。丙○○、己○○有如事實欄所載之前案科刑及執行紀錄，有卷附臺灣高
    等法院被告前案紀錄表可按，其受有期徒刑之執行完畢，5
    年以內故意再犯有期徒刑以上之罪，為累犯，應依刑法第47
    條第1 項之規定加重其刑。爰審酌本件係肇因於丙○○受託
    處理甲○○與戊○○間之財務糾紛，竟夥同他人剝奪戊○○
    之行動自由，危害非輕，事後均虛詞狡飾否認犯行，顯均無
    悔意，另參酌戊○○所受傷害情節非重，又被告等人迄未與
    被害人和解等一切情狀，分別量處如主文所示之刑。被告等
    人犯罪時間係在96年4 月24日以前，合於中華民國96年罪犯
    減刑條例，爰依法均減其宣告刑2 分之1 ，並諭知易科罰金
    折算標準。
二、公訴不受理部分
  (一)公訴意旨認：被告等人強押戊○○上車後，丙○○另基於傷
    害之故意，在該車內徒手毆打戊○○頭部，致戊○○受有頭
    皮紅腫之傷害，應另構成傷害罪。因認丙○○另涉刑法第27
    7 條第1 項之普通傷害罪嫌。
  (二)按以強暴之方法剝奪人之行動自由時，若無傷害之故意，而
    於實施強暴行為之過程中，致被害人受有傷害，乃實施強暴
    之當然結果，固不另論傷害罪。惟妨害自由罪，並非以傷人
    為當然之手段，若行為人另具有傷害故意，且發生傷害結果
    ，自應成立傷害罪名，如經合法告訴，即應負傷害罪責（最
    高法院94年度臺上字第4781號判決意旨參照）。又按告訴乃
    論之罪，告訴人於第一審辯論終結前，得撤回其告訴；告訴
    經撤回者，法院應諭知不受理之判決，刑事訴訟法第238 條
    第1 項、第303 條第3 款分別定有明文。
  (三)本件公訴人認丙○○亦犯刑法第277 條第1 項之普通傷害罪
    ，依同法第287 條前段之規定，須告訴乃論。茲告訴人於本
    院審理中，具狀聲請撤回其告訴（見審理卷第144 頁），揆
    諸前開說明，該部分應諭知不受理之判決。
據上論斷，應依刑事訴訟法第299 條第1 項前段、第303 條第3
款，刑法第28條、第302 條第1 項、第47條第1 項、第41條第1
項前段，刑法施行法第1 條之1 ，中華民國96年罪犯減刑條例第
2 條第1 項第3 款、第7 條、第9 條，判決如主文。
本案經檢察官丁○○到庭執行職務。
中　　華　　民　　國　　96　　年　　11　　月　　27　　日
                  刑事第一庭   審判長 法　官  陳明富
                                      法　官  張琬如
                                      法　官  王淑惠
以上正本證明與原本無異。
如不服本判決應於收受本判決後10日內向本院提出上訴書狀，並
應敘述具體理由，如未敘述上訴理由者，應於上訴期間屆滿後20
日內補提理由書狀於本院（均須按他造當事人之人數附繕本）「
切勿逕送上級法院」。
中　　華　　民　　國　　96　　年　　11　　月　　27　　日
                                      書記官  郭素蓉
附錄法條
刑法第302條
私行拘禁或以其他非法方法，剝奪人之行動自由者，處 5 年以下
有期徒刑、拘役或 3 百元以下罰金。
因而致人於死者，處無期徒刑或 7 年以上有期徒刑，致重傷者，
處 3 年以上 10 年以下有期徒刑。
第 1 項之未遂犯罰之。
